【裁判字號】    97,台上,5705
【裁判日期】    971113
【裁判案由】    偽造文書
【裁判全文】
最高法院刑事判決            九十七年度台上字第五七０五號
上  訴  人  甲○○
            戊○○
            己○○
上 列二 人
共      同
選任辯護人  張績寶律師
上  訴  人  庚○○
            辛○○
            壬○○
上 列二 人
共      同
選任辯護人  陳世煌律師
            黃俊昇律師
上列上訴人等因偽造文書案件，不服台灣高等法院台中分院中華
民國九十七年一月十七日第二審判決（九十四年度上訴字第一一
六二號，起訴案號：台灣彰化地方法院檢察署八十九年度偵字第
七二七六號、九十年度偵字第一五一０號），提起上訴，本院判
決如下：
  主  文
原判決關於甲○○、戊○○、己○○、庚○○、辛○○、壬○○
部分撤銷，發回台灣高等法院台中分院。
  理  由
本件原判決撤銷第一審關於上訴人甲○○、戊○○、己○○、庚
○○、辛○○、壬○○等部分之判決，依修正前刑法連續犯之規
定，改判分別論處上訴人等共同連續公務員明知為不實之事項，
而登載於職務上所掌之公文書，足以生損害於公眾及他人各罪刑
（甲○○處有期徒刑八年，減為有期徒刑四年；戊○○、己○○
各處有期徒刑四年，均減為有期徒刑二年；庚○○、辛○○各處
有期徒刑三年，減為有期徒刑一年六月；壬○○處有期徒刑一年
四月，減為有期徒刑八月，緩刑二年），固非無見。
惟查：（一）有罪判決書應分別記載犯罪事實及理由，而事實一
欄，為判斷其適用法令當否之準據，法院應將依職權認定與論罪
科刑有關之事實，翔實記載，然後於理由內逐一說明其憑以認定
之證據，並使事實認定與理由說明，互相適合，方為合法。倘若
事實認定與理由說明，不相一致，或事實或理由欄內之記載，前
後齟齬，按諸刑事訴訟法第三百七十九條第十四款後段規定，均
屬判決理由矛盾，當然為違背法令。原判決事實記載：彰化縣永
靖鄉公共土木工程預算依其補助單位及工程金額之多寡，而異其
招標方式，其中(一)由省政府補助者：工程金額在新台幣（下同）
一千六百六十萬元以上者，採公開招標方式辦理；金額在五百萬
元以上至一千六百六十萬元者，採公開比價方式辦理；金額在五
百萬元以下者，採取三家以上殷實廠商參與比價方式辦理。(二)工
程預算由縣政府補助者：工程金額在五百萬以上者，採公開招標
方式辦理；金額在二百五十萬元以上至五百萬元者，採公開比價
方式辦理；金額在二百五十萬元以下者，採取三家以上殷實廠商
參與比價方式辦理。(三)工程預算為鄉公所自有經費者：工程金額
在二百五十萬元以下者，採取三家以上殷實廠商參與比價方式辦
理，金額在三十萬元以下者，採取二家殷實廠商參與議價方式。
而乙○○、丙○○、丁○○明知並未實際進行比價程序，竟因甲
○○之授意，共同基於犯意聯絡，將此一不實之事項登載於職務
上所掌之比價紀錄表，使戊○○、己○○所經營之先亨營造、弘
景營造及向壬○○商借投標之營泰營造、庚○○、辛○○所經營
之吉崧營造、裕新營造、勝利土木包工業以最低價格得標等語。
於理由內說明：乙○○、丙○○、丁○○明知比價紀錄表為其職
務上所掌之公文書，就其等承辦之彰化縣永靖鄉公共土木工程，
實際上未通知三家廠商參與比價投標，而係由甲○○指定特定廠
商承作，並由該特定廠商另覓其他廠商之估價單陪標參與比價，
竟將此不實之事項，登載於職務上所掌之公文書即比價紀錄表，
足以生損害於公文書之正確性及彰化縣永靖鄉公所等語（見原判
決第五八頁倒數第九行以下至第五九頁第三行），似認定上訴人
等登載不實於公文書上均屬上開公共土木工程招標方式中所列之
「採取三家以上殷實廠商參與比價方式辦理」部分，然依原判決
所引附表（下稱附表）一至六所示未依規定比價之公共土木工程
，其中如附表二編號六部分，得標金額為六百八十五萬八千元，
附表三編號四部分，得標金額為一千五百十萬元，均超過五百萬
元，依上開招標方式，似應採取公開招標或公開比價方式辦理，
而非得以採取三家以上殷實廠商參與比價方式辦理，此與原判決
認定均屬「採取三家以上殷實廠商參與比價方式辦理」之公共土
木工程不符，不無理由矛盾情形。（二）被告之自白，須非出於
強暴、脅迫、利誘、詐欺、違法羈押或其他不正方法，且與事實
相符者，始得採為認定被告犯罪事實之證據。此項證據能力之限
制，係以被告之自白必須出於其自由意志之發動，用以確保自白
之真實性，故被告之自由意志，如與上揭不正方法具有因果關係
而受影響時，不問施用不正方法之人是否為有訊問權人或其他第
三人，亦不論被施用不正方法之人是否即為被告，且亦不以當場
施用此等不正方法為必要，舉凡足以影響被告自由意志所為之自
白，均應認為不具自白任意性，方符憲法所揭示「實質正當法律
程序」之意旨。又若被告先前受上開不正之方法，精神上受恐懼
、壓迫等不利之狀態，有事實足證已延伸至其後未受不正方法所
為之自白時，該後者之自白，仍不具有證據能力。本件原判決已
敘明：經第一審勘驗乙○○民國八十九年九月二十九日在法務部
調查局中部地方機動工作組（下稱調查局中機組）所為之自白時
，發覺調查員確曾向乙○○陳稱：「檢察官有提到你今天如果能
夠大致上把這件事講清楚，能夠讓你……（以下話語因錄音未見
清晰，故無法勘驗得知）」等語，雖未能勘驗得知調查員所說之
全部言語，但由調查員陳述之方式、語意「能夠讓你……」，可
知調查員確曾承諾乙○○一定之事項，且乙○○為前開自白後，
台灣彰化地方法院檢察署檢察官隨即於八十九年十月六日就乙○
○部分，向原審聲請停止羈押，準此，乙○○辯解，顯屬有據，
是以乙○○於八十九年九月二十九日在調查局中機組接受調查所
為之自白，顯係為求交保，出於調查員利誘所為，此部分當無證
據能力等語（見原判決第一五頁第一三行以下至一六頁第四行）
。又乙○○於原審九十六年十一月十三日審理時亦供稱，伊八十
九年九月二十九日在調查局中機組接受調查所作之筆錄係被利誘
，暗示伊照調查局之說詞，就可以交保，所以伊在檢察官偵訊時
始附和調查員之說詞等語（見原審卷三第一二七、一二八頁）。
如果無訛，則乙○○於調查局中機組時以不正方法取供，是否已
足證延伸至檢察官偵訊時，猶使其未能為任意性之供述？原審未
調查根究，逕採乙○○八十九年十月六日於檢察官之偵訊筆錄，
為其他上訴人不利之認定（見原判決第二三頁倒數第五行以下至
第二四頁第十行、第五十頁第一六至一八行），即有違證據法則
。（三）原判決於主文諭知甲○○、戊○○、己○○、庚○○、
辛○○、壬○○等共同連續公務員明知為不實之事項，而登載於
職務上所掌之公文書，足以生損害於公眾及他人，於事實欄則載
稱：乙○○、丙○○、丁○○明知並未實際進行比價程序，竟因
甲○○之授意，共同基於犯意聯絡，將此一不實之事項登載於其
三人職務上所掌之比價紀錄表，而使戊○○、己○○所經營之先
亨營造、弘景營造及向壬○○商借投標之營泰營造、庚○○、辛
○○所經營之吉崧營造、裕新營造、勝利土木包工業以最低價格
得標，足以生損害於該公文書之正確性及彰化縣永靖鄉公所之權
益（見原判決第八頁倒數第七行以下）。理由記載：乙○○、丙
○○、丁○○就其等承辦之彰化縣永靖鄉公共土木工程實際上未
通知三家廠商參與比價投標，而係由甲○○指定特定廠商承作，
並由該特定廠商另覓其他廠商之估價單陪標參與比價，竟將此不
實之事項，登載於前開職務上所掌之公文書即比價紀錄表，足以
生損害於公文書之正確性及彰化縣永靖鄉公所等語（見原判決第
五八頁倒數第三行至第五九頁第三行）。惟損害於公文書之正確
性及彰化縣永靖鄉公所為代表國家利益之「公眾」，並非他人。
原判決就如何足以生損害於他人，亦未說明其依據及理由。以上
或為上訴人等上訴意旨所指摘，或為本院得依職權調查之事項，
應認原判決關於上訴人等部分有撤銷發回更審之原因。
據上論結，應依刑事訴訟法第三百九十七條、第四百零一條，判
決如主文。
中    華    民    國  九十七  年   十一   月   十三   日
                      最高法院刑事第二庭
                          審判長法官  莊  登  照
                                法官  黃  一  鑫
                                法官  許  錦  印
                                法官  劉  介  民
                                法官  張  春  福
      本件正本證明與原本無異
                                      書  記  官
中    華    民    國  九十七  年   十一   月   十七   日
                                                      V


司法院資訊處製作；財團法人民間司法改革基金會備份。
